【裁判字號】    98,上易,1093
【裁判日期】    991102
【裁判案由】    侵權行為損害賠償
【裁判全文】
臺灣高等法院民事判決                98年度上易字第1093號
上  訴  人  甲○○
訴訟代理人  林世超律師
被上訴人    丙○○
訴訟代理人  林正欣律師
上列當事人間請求侵權行為損害賠償事件，上訴人對於中華民國
98年9月22日臺灣宜蘭地方法院97年度訴字第102號第一審判決提
起上訴，本院於99年10月19日言詞辯論終結，判決如下：
    主      文
原判決關於命上訴人給付超過新臺幣壹佰貳拾萬元本息部分，及
該部分假執行之宣告，暨訴訟費用之裁判（除確定部分外）均廢
棄。
上開廢棄部分，被上訴人在第一審之訴及假執行之聲請均駁回。
其餘上訴駁回。
第一審（除確定部分外）、第二審訴訟費用由上訴人負擔百分之
九十四，餘由被上訴人負擔。
    事實及理由
一、被上訴人起訴主張：伊前於坐落宜蘭縣三星鄉○○段278地
    號國有土地（下稱系爭278地號土地）上興建基地面積約30
    餘坪，周圍為木板圍籬之建物（下稱B棟建物），做為經營
    「中正雞場」餐廳營業之用。伊於民國86年間再興建80餘坪
    之二層磚造鐵皮屋之建物（下稱A棟建物），並將前開餐廳
    遷移至A棟建物營業迄88年間停止營業，嗣將A、B棟建物閒
    置欲視情形再做使用。上訴人於95年4月間向伊兄即訴外人
    丁○○購得同段279地號國有土地之承租權及其上地上物，
    其明知上開2棟建物均為伊所有，丁○○無權讓渡上訴人，
    伊亦未同意丁○○將A、B棟建物讓渡與上訴人，且曾多次與
    上訴人協商建物如何處理。詎協商不成後，上訴人竟未經伊
    同意，擅自拆除A、B兩棟建物。伊為A、B棟建物之原始出資
    建築之人，前委由訴外人木工師傅阮天賜、地基師傅阮天祥
    、水電師傅連文章、鐵工師傅游英川建築，依序花費木工新
    臺幣（下同）30萬元、地基50萬元、水電35萬元、鐵工185
    萬元，合計300萬元，自應由上訴人負賠償之責。爰依侵權
    行為損害賠償之法律關係，求為命上訴人如數給付，及自起
    訴狀繕本送達翌日起加計法定遲延利息之判決。
二、上訴人則以：否認系爭建物為被上訴人所有；且依伊與丁○
    ○所簽訂讓渡書，內容包括系爭建物，丁○○亦保證擁有所
    有權，伊相信丁○○之詞，方以78萬元承購，並已付清款項
    ，系爭建物之處分權既已讓渡予伊，被上訴人何來損害。又
    因系爭278地號土地承租人壁鋒告知伊A棟建物占用278地
    號土地，揚言請求賠償，伊不得已始將之拆除，以免訟累，
    伊無侵權行為之故意或過失可言。再A棟建物自86年興建迄
    今已11年多，且從88年起閒置至95年遭拆毀為止，早已殘破
    不堪，何來損害額300萬元可言云云，資為抗辯。
三、原判決命上訴人給付1,275,000元，及自97年4月25日起加計
    法定遲延利息，駁回被上訴人其餘之請求。上訴人提起上訴
    ，聲明：
    (一)原判決不利於上訴人部分廢棄。
    (二)上開廢棄部分，被上訴人在第一審之訴駁回。
    （原審駁回被上訴人就B棟建物損害賠償之請求，此部分未
    據被上訴人聲明不服而告確定）。
四、查系爭278地號國有土地上曾有基地面積約30餘坪，周圍為
    木板圍籬建物之B棟建物，以做為經營「中正雞場」餐廳營
    業之用，於86年間，又有80餘坪之二層磚造鐵皮屋之A棟建
    物，前開餐廳並遷移至A棟建物營業迄88年間停止營業，A、
    B棟建物即閒置於同段278地號土地上未使用，嗣經上訴人將
    之拆除；又上訴人向被上訴人之兄丁○○購得同段279地號
    國有土地之承租權，並於95年4月25日簽訂讓渡書之事實，
    為兩造所不爭執（見原審卷第125頁），並有國有耕地租賃
    契約書、讓渡書為證（見原審卷第5、6頁），自堪信為屬實
    。
五、被上訴人主張系爭A棟建物為其所有，丁○○無權讓渡予上
    訴人，上訴人擅自拆除A棟建物，應對被上訴人負損害賠償
    責任等情，為上訴人所否認，並以前開情詞置辯。是兩造爭
    執點厥為：(一)系爭A棟建物是否屬於被上訴人所有？(二)上訴
    人拆除系爭A棟建物，是否應負侵權行為損害賠償責任？(三)
    系爭A棟建物拆除時之價值為何？所造成損害金額若干？
    茲分述如下。
  (一)系爭A棟建物是否屬於被上訴人所有部分，查：
  1.證人阮天祥於原審證稱：A、B兩棟建物，靠山較小的那間（
    指B棟建物）先蓋，隔第二年才蓋比較大二層樓的那間（指A
    棟建物），其負責基礎及二樓板，至於小間那間伊沒有蓋，
    是原告（被上訴人，下同）請其蓋的，其只負責泥作部分，
    磚牆不算，其他部分是別人蓋的。原告本來就在對面小間的
    那間經營餐廳，後來因為不夠，所以才加蓋大間的那間房屋
    ，而委託伊幫忙等語（見原審卷一第158頁）。證人連文章
    則證稱：這兩間的水電都是其做的，是原告叫其做的，B棟
    建物是電燈部分，A棟建物除了電線以外，還有衛浴設備，
    要做餐廳使用，就是一邊做一邊增加工作等語（見原審卷一
    第163頁）。證人己○○於本院證稱：「（是否知悉278號上
    面二幢建物何人所建？）這二幢，一幢在左邊靠山，是木板
    ，另外一幢在檳榔園，下面是磚造，上面是鐵皮，之前餐廳
    還在營業的時候，我去找丙○○喝酒聊天，丙○○有告訴我
    ，這二幢建物都是他蓋的，他有跟我說鐵皮找誰蓋，水電找
    誰做，沒有提過是他父母親或他哥哥蓋的，我從來沒有看過
    他哥哥在那邊，餐廳是他跟他老婆在做的，他媽媽有時候去
    幫忙，木造屋也是80幾年蓋的」、「（所以你剛剛說這二幢
    是丙○○的，是聽丙○○說的嗎？）是，街坊鄰居都知道是
    丙○○蓋的」（見本院卷第111頁正、背面）。證人乙○○
    於本院證稱：「（是否知道系爭二幢房屋之事情？）是丙○
    ○蓋的，我有看到他找工人來蓋，花費很多心血，全村的人
    都知道，而且丙○○在經營，後來才停業」云云（見本院卷
    第118頁背）。是依上開證人之證詞，足以證明系爭A棟建物
    確為被上訴人所興建，且互核相符。上訴人否認系爭A棟建
    物為被上訴人所有云云，並不足取。
  2.上訴人固提出其前手丁○○簽名之證明書，其上記載：系爭
    A棟建物為父所有，並經父母同意，將建物讓與丁○○，丁
    ○○於95年4月25日透過戊○○介紹，將279地號承租權及系
    爭A、B棟建物以78萬元出售予上訴人等語（見本院卷第24頁
    ）。惟就上開證明書，證人丁○○到場證稱：「〔關於座落
    宜蘭縣三星鄉○○段278地號土地上，如照片所示A棟建物（
    提示原審卷第151頁使用現況(3)照片〕，係由何人出資，何
    人興建，所有權歸誰？興建完後，做何用途？〕大間那間興
    建完成之後是做土雞城，有超過一、二年」、「照片上方大
    間當初是我弟弟與我母親蓋的，母親過世後，算是丙○○所
    有，照片下方小間是我父親與丙○○一起蓋的，所以算是父
    親與丙○○共有，我有把這二間賣給甲○○，因為父親年紀
    大，把土地承租權過給我，我把土地承租權讓與給甲○○，
    因為這二間房子10幾年沒有用了，所以我就一起賣給甲○○
    ，我弟弟己經離家10幾年了，我與我弟弟都沒有連絡，所以
    我要出賣這二間的時候沒有告知我弟弟，是我賣掉以後有人
    通知丙○○，丙○○才回來跟我說，他要保留這二間房子，
    後來他們有約時間要再買回來，結果時間還沒有到，房子就
    被拆掉，我也不知道是什麼原因」、「我父親將承租權讓與
    給我時候，並沒有提到要把二間房子一起讓給我」、「（提
    示宜檢96年偵字第4379號卷第31頁筆錄，與今日所述不同？
    ）後來我父親告訴我大間是母親蓋的，我才知道」、「（你
    在地檢署歷次所言及今日所言均不相同，以何者為正確？）
    我有再問過姐姐這個房子到底是什麼情形，所以應該以這次
    講的正確」（見本院卷第120至121頁）。即上訴人之前手丁
    ○○亦證稱系爭A棟建物係被上訴人與其母共同興建，其母
    死亡後，屬於被上訴人所有。又上開證明書雖另經見證人戊
    ○○簽名，然戊○○到場證稱：「（提示原審卷第151頁，
    二間餐廳是誰出資建造的？）上面那一張是兄弟一起出資蓋
    的，用他父親的名義蓋的，下面的那一張是他母親蓋的，是
    他母親開餐廳他弟弟在旁邊養雞給他母親賣」、「（你如何
    知道是用他父親的名義蓋的？）因為地是他父親的名字，所
    以一定要用他父親的名義蓋，否則兄弟沒有辦法蓋。我是聽
    他們五個兄弟姐妹及鄰居及丁○○講的，丁○○還說他們一
    人出30萬元，總共150萬元，用他父親的名義蓋的，後來他
    父親身體不好，就把名下所有的地過戶給丁○○」、「（提
    示原審二卷第23頁，98.7.15言詞辯論筆錄，為何與剛才所
    述不同，為何會說算是哥哥丁○○出錢？）因為哥哥也有出
    錢，而且地是過給哥哥我認為權利算是哥哥的」（見本院卷
    第135頁正、背面）。即證人戊○○是因丁○○為系爭土地
    之承租權人，而認為系爭A棟建物為丁○○所有。且戊○○
    證稱系爭A棟建物係兄弟一起出資，用父親名義蓋的云云，
    亦與丁○○所稱：大間（系爭A棟建物）當初是我弟弟與我
    母親蓋的，母親過世後，算是丙○○所有等語不符。自難僅
    憑戊○○之證詞，遽認系爭A棟建物非被上訴人所有，丁○
    ○、戊○○上開證言均難作為有利於上訴人認定之依據。
  (二)上訴人拆除系爭A棟建物，是否應負侵權行為損害賠償責任
    部分：
    上訴人另辯稱：是278地號土地之承租人壁峰告知系爭A棟
    建物卡到他土地，限令其拆除，其主觀認為基於買賣關係取
    得系爭A棟建物之事實上處分權，又基於買受人身分予以拆
    除，主觀上無毀損犯意，並非不法侵害他人權利，亦無故意
    或過失可言云云。惟查：證人己○○證稱：「（有跟丙○○
    一起處理過三星鄉○○段278號上的二個建物的事情？經過
    情形？）有，因為丙○○的哥哥把承租權賣給甲○○，丙○
    ○就找我去跟甲○○談，告訴他上面的二間建物是丙○○蓋
    的，丙○○有打算把鐵皮拆掉還可以加減賣，甲○○說你哥
    哥已經賣給我了，那次會談沒有結果，不到一個月以後，丙
    ○○又找我再去找甲○○談，甲○○還是說你哥哥已經賣給
    我了，不然你們就照原價買回去，丙○○說又不是我賣的，
    所以那次協調還是沒有結果，過了沒有幾天丙○○就跟我說
    他的房子被拆了，拆下來的東西被甲○○拿去賣了」等語（
    見本院卷第110頁背）。證人乙○○亦證稱：「（是否知道
    丁○○將承租權賣給甲○○？）有聽說，丙○○有找我要去
    找買方甲○○，我有帶他過去，我沒有進去聽他們說什麼。
    是去討論土地的地上物要怎麼處理」云云（見本院卷第118
    頁背）。證人丁○○亦證稱：「（承租權讓與給甲○○，如
    何與甲○○說明這二間系爭房子如何處理？）說可以使用，
    但是不能拆除」等語（見本院卷第121頁）。顯見上訴人之
    前手丁○○已告知系爭A棟建物不得拆除，被上訴人亦二度
    告知上訴人系爭A棟建物為其所有，並與其協商。上訴人縱
    因278地號土地之承租人壁峰告知系爭A棟建物占用其承租
    土地，且確信系爭A棟建物經丁○○讓渡予上訴人，然其未
    循法律程序解決丁○○無權處分之爭議，逕予拆除A棟建物
    ，顯因過失而侵害丙○○之所有物，被上訴人主張上訴人應
    負侵權行為損害賠償責任，自屬有據。至於臺灣宜蘭地方法
    院檢察署（下稱宜蘭地檢署）固以上訴人不構成刑事上故意
    毀損罪，而為96年度偵字第4739號不起訴處分，惟此並不影
    響本件過失侵權行為之民事認定。
  (三)系爭A棟建物拆除時之價值為何？所造成損害金額若干部分
    ：
  1.按當事人已證明受有損害而不能證明其數額或證明顯有重大
    困難者，法院應斟酌一切情況，依所得心證定其數額；民事
    訴訟法第222條第2項定有明文。
  2.系爭A棟建物於拆除時之價值為何，因建物業已拆除，經原
    審囑託高源不動產估價師事務所，依卷內筆錄、土地地籍圖
    、航照圖、國有財產局申請表、勘查照片5頁為參考資料，
    鑑定認為A棟建物共計110坪，以成本法進行評估，於95年1
    月間之建物價值為每坪13,200元，於95年12月間之建物價值
    則為每坪12,300元，有鑑定書可參（見外放鑑定書第12頁）
    。依卷附鑑定書所依循之國有財產局勘查表及照片，係於96
    年3月26日所製作（見原審卷第146頁）；另證人乙○○於96
    年10月4日在宜蘭地檢署證稱：2月間有跟丙○○去跟甲○○
    講過這件事，當事房子還沒有被拆，過了1、2個月以後房子
    就被拆等語（見偵字卷第32頁），佐以財政部國有財產局臺
    灣北區辦事處宜蘭分處98年3月11日台財產北宜二字第09800
    00883號函（下稱宜蘭分處第883號函）載：「……於96年3
    月26日現場勘查表、勘查圖及現場照片影本……」及所附照
    片等（原審卷第146-154頁），堪認系爭A棟建物於96年3月
    26日尚未被拆除，綜合上情，應認系爭A棟建物拆除之時間
    約在96年4月間。本院斟酌前述鑑定書所載，系爭A棟建物於
    95年1月、12月間之價值每坪依序為13,200元、12,300元，
    則每月遞減之價值為75元〔（13,200-12,300）12＝75〕
    ，4月計遞減300元（754＝300），以95年12月之12,300
    元減300元，應認系爭A棟建物於96年4月間之價值為12,000
    元（12,300-300＝12,000）。另鑑定書認定A棟建物計110坪
    ，乃參酌證人游英川所稱：一樓50幾坪，二樓四面都有走道
    所以寬一點60幾坪云云（見原審卷一第165頁）。然觀諸宜
    蘭分處第883號函所附之當時勘察照片（見原審卷一第153頁
    ），所謂二樓四面之走道，不在房屋主體結構之內，而係於
    結構外延伸搭築之狹窄走道，其價值應不能併入計算，故系
    爭A棟建物應以100坪為計算基礎。準此，應認系爭A棟建物
    拆除前之市值為120萬元（12,000100＝1,200,000），則
    被上訴人所受之損害額為120萬元。
  3.上訴人雖辯稱：因建物已拆除而無法有效估價，鑑定機關以
    85年間營造單價A棟建物為每坪39,341元為基礎，再予依正
    常使用情形逐年依比例折舊，前開營造單價之估價實已過高
    ，且系爭建物並非合於正常使用狀況，折舊比例亦有不當云
    云。然鑑定機關乃參酌原審言詞辯論筆錄、土地地籍圖、航
    照圖、國有財產局申請表、當時勘查照片5頁為現場勘察參
    考資料以為鑑定，在無實體建物存在之情況下判斷，固無法
    完全正確反映拆除當時之價值，但實際之損害額如何，已然
    證明出現重大困難，鑑定機關為不動產估價之專業機關，其
    評估非無可供參考之價值存在，且上訴人認其對營造單價估
    價過高，亦無法提出相關事證為佐，尚難採認。有關系爭房
    屋於拆除前之實況，業經證人壁峰證述在卷，並經檢送予
    鑑定機關參酌，其以（1-殘價率）經濟耐用年數已經歷
    年數之69％計算之，並無不妥之處，是上訴人此部分所辯，
    亦難認可採。
六、綜上所述，被上訴人依侵權行為損害賠償之法律關係，請求
    上訴人給付被上訴人120萬元，及自起訴狀繕本送達翌日即
    97年4月25日（見原審卷第13頁）起算至清償日止，按年息5
    ％計算之利息，於法有據，應予准許，其逾此範圍之請求，
    尚屬無據，應予駁回，被上訴人敗訴部分，假執行之聲請亦
    失所依據，應併予駁回。上開不應准許部分，原審（除確定
    部分外）為上訴人敗訴之判決，尚有未洽，上訴意旨指摘原
    判決此部分不當，求予廢棄改判，為有理由，應由本院予以
    廢棄，改判如主文第二項所示。上開應准許部分，原審為上
    訴人敗訴之判決，並依兩造之聲請，酌定相當擔保金分別為
    假執行、免為假執行之諭知，核無不合。上訴意旨指摘原判
    決此部分不當，求予廢棄改判，為無理由，應予駁回。
七、本件事證已臻明確，兩造其餘攻擊防禦方法及未經援用之證
    據，經本院斟酌後，認均不足以影響本判決之結果，無逐一
    詳予論駁之必要，附此敘明。
八、據上論結，本件上訴為一部有理由，一部無理由，依民事訴
    訟法第450條、第449條第1項、第79條判決如主文。
中    華    民    國    99    年    11    月    2     日
                    民事第十七庭
                        審判長法  官 湯美玉
                              法  官 丁蓓蓓
                              法  官 李慈惠
正本係照原本作成。
不得上訴。
中    華    民    國    99    年    11    月    3     日
                              書記官 王敬端

司法院資訊處製作；財團法人民間司法改革基金會備份。
